臺灣板橋地方法院民事判決　　　　　　　95年度小上字第58號
上　訴　人　乙○○
被上　訴人　遠東國際商業銀行股份有限公司
法定代理人　徐旭東
訴訟代理人　甲○○
　　　　　　丁漢中
上列當事人間清償債務事件，上訴人對於中華民國95年8 月18日
本院板橋簡易庭95年度板小字第2424號第一審小額民事判決提起
上訴，經本院管轄小額訴訟程序第二審之合議庭於96年8 月14日
言詞辯論終結，判決如下：
    主      文
原判決廢棄。
被上訴人在第一審之訴駁回。
第一審訴訟費用新臺幣壹仟元、第二審訴訟費用新臺幣壹仟伍佰
元，均由被上訴人負擔。
    事實及理由
一、程序上理由：
（一）本件被上訴人之法定代理人原係丙○○，於民國96年7 月
      4 日起變更為徐旭東，業據被上訴人提出該公司最新公司
      變更登記表附卷可稽（見本院卷第209 至212 頁），並據
      其具狀聲明承受訴狀，該書狀業於96年8 月14日期日當庭
      送達上訴人（見本院卷第207 至208 頁），先此指明。
（二）按對於小額程序之第一審裁判之上訴，非以其違背法令為
      理由，不得為之，民事訴訟法第436 條之24第2 項定有明
      文，所謂判決違背法令係指判決不適用法規或適用不當者
      而言。次依同法第436 條之25規定，上訴狀內應記載上訴
      理由，並表明原判決所違背之法令及其具體內容，以及依
      訴訟資料可認為原判決有違背法令之具體事實。查上訴人
      於上訴狀業已表明兩造小額信用貸款契約（下或稱兩造契
      約）中關於上訴人與訴外人山基電信股份有限公司（下稱
      山基公司）如有任何債權債務糾紛或其他法律上之責任，
      概與被上訴人無關之約定，係違反消費者保護法（下稱消
      保法）第11條、第11條之1 及第12條之規定，應為無效，
      原審判決即有違誤等語，核與上開規定尚無不合，上訴人
      提起本件上訴，應認為合法。
（三）按當事人於第二審程序不得提出新攻擊或防禦方法，但因
      原法院違背法令致未能提出者，不在此限，民事訴訟法第
      436 之28條定有明文。查上訴人於原審以其與山基公司另
      有糾紛為由，拒絕給付借款，但就其何以得執對抗山基公
      司之事由對抗被上訴人之理由，則未陳述完足，審理事實
      法院之審判長，應依民事訴訟法第199 條第2 項行使闡明
      權之職責而未行使，遽依兩造契約聲明書第4 條「其他聲
      明事項」第1 項關於上訴人與山基公司如有任何債權債務
      糾紛或其他法律上之責任，概與被上訴人無關之約定，認
      上訴人不得執其與山基公司間之事由對抗被上訴人，顯有
      違背法令，則上訴人於本院提出：1.上開約定違反消保法
      第11條、第11條之1 及第12條之規定，應為無效。2.依被
      被上訴人與山基公司間之合作協議書第肆大點第四點約定
      ，若因可歸責山基公司之事由導致消費者即上訴人解約時
      ，貸款餘額應由山基公司負責清償，顯見山基公司與上訴
      人間業已成立一「以可歸責於山基公司之事由終止與山基
      公司之契約」為停止條件之債務承擔契約，如上訴人以可
      歸責於山基公司之事由終止契約，且尚積欠被上訴人貸款
      時，山基公司應無條件承擔上訴人對於被上訴人所負之貸
      款債務，且承擔範圍以山基公司收取之貸款範圍為限。上
      訴人對被上訴人所負債務已移轉予山基公司，上訴人已非
      債務人，應免給付義務。3.山基公司未依約提供服務，上
      訴人行使同時履行抗辯權，拒絕給付價金之防禦方法，即
      應准許。
二、被上訴人起訴主張：上訴人於94年7 月25日向被上訴人申請
    信用分期貸款新臺幣（下同）71,976元，約定借款期限2 年
    ，以每1 個月為1 期，共分24期攤還本金，依契約書之規定
    ，倘上訴人不按月攤還本金，被上訴人得不經催告，上訴人
    即喪失分期償還之期限利益，並應按日息萬分之5 （即年息
    18.25%）計算之違約金，而上訴人屆期不為清償，迭經被上
    訴人催討無效，依契約上訴人即喪失分期償還之期限利益，
    迄尚積欠本金59,980元，及自94年12月26日起之違約金未清
    償，爰依消費借貸之契約關係請求上訴人給付59,980元，及
    自94年12月26日起至清償日止，按年息18.25%計算之違約金
    。原審為被上訴人勝訴之判決，上訴人不服提起上訴，被上
    訴人並聲明：請求駁回上訴。
三、上訴人則以：
（一）兩造契約條文顯違消保法第11條、第11條之1 及第12條而
      無效，事實如下：
  １、銀行辦理消費性貸款依法應承擔風險，惟被上訴人卻於兩
      造契約聲明書第4 條「其他聲明事項」第1 項記載：上訴
      人與山基公司如有任何債權債務糾紛或其他法律上之責任
      ，概與被上訴人無關；被上訴人僅提供消費者信用貸款服
      務予上訴人，並非山基公司之經銷人；被上訴人與山基公
      間並無委任、代理、合夥關係或對山基公司之商品或服務
      提供任何保證或擔保，以逃避一切責任與風險。
  ２、另聲明書第4 項「其他聲明事項」欄第3 項第2 款看似對
      消費者有利，卻暗藏玄機虛假不實，不但毫無意義實則陷
      害消費者。
  ３、上訴人購買山基公司產品與簽訂兩造契約之整個過程僅花
      半天時間，當時銷售人員並非被上訴人信用貸款代表，簽
      約前僅以1 張山基公司四折頁作電信節費說明，嗣後引導
      填寫貸款申請書，並無提供契約審閱期間，明顯違反消保
      法第11條之1 之規定。
  ４、該信用貸款過程中，被上訴人並未親臨對保，亦未善盡告
      知義務，更以誘導方式進行對保，其過程瑕疵連連，上訴
      人主張契約無效。
（二）上訴人因山基公司銷售人員推銷而購買3G省錢專案，然於
      94年12月份因山基公司提供之電信服務訊號不良，通話品
      質不佳，經去電告知山基公司客服人員上開情事已嚴重影
      響上訴人電話通訊品質並要求退費，然客服人員告知須填
      寫申請單始能辦理，未料上訴人尚未收到申請單，山基公
      司竟於95年1 月初無預警停業，上訴人是在山基公司無預
      警停業買賣事實中斷，且得不到被上訴人與山基公司善意
      回應後，才停止繳費，山基公司所提供之貸款契約，為被
      上訴人單方面所擬定與大量不特定申請人締約之定型化契
      約，上訴人於小額信用貸款申請書中之申請人聲明書第4
      條第1 項「申請人了解申請人與山基公司間之權利義務關
      係或糾紛，概與遠東銀行無關，應由受款人與申請人自行
      處理，申請人不得因此拒付貸款之餘額，．．．」之相關
      約定乃定型化條款，可發現兩造契約約定上訴人不得以其
      與山基公司間之任何約定事由對抗原告，並拋棄抗辯之權
      利，且應繼續清償貸款，該約定不僅免除被上訴人應負之
      責任，並加重上訴人責任，又使上訴人拋棄抗辯權利，此
      明顯違反民法第247 條之1 、消保法第12條及消費者保護
      法施行細則（下稱消保法細則）第14條之規定，對申請人
      不利且顯失公平，該約定應為無效。
（三）本件起因於上訴人向山基公司購買電信通話服務，對上訴
      人而言，債權應歸屬於山基公司，嗣因山基公司向其特約
      銀行辦理消費貸款，並於被上訴人撥款山基公司後，山基
      公司對上訴人之債權轉讓與被上訴人，是本件借貸契約之
      貸與人與借用人實際上係被上訴人與山基公司，與具消費
      者身分之上訴人無關，上訴人本身並未取得金錢。此由上
      訴人依其與山基公司間簽訂合作協議條款（扣除14%） 可
      證，上訴人與山基公司間之合作協議書第壹大點第七點約
      定，消費者向山基公司購買產品時，得以零利率之分期條
      件，向被上訴人申請融資貸款，被上訴人保有核准貸款之
      權利，以本件為例，上訴人向被上訴人申請之金額為71,9
      76元，但被上訴人得事先預扣14% 之帳戶管理費後，將貸
      款餘額給付予山基公司，另在合作協議書第肆大點「誠信
      條款」中之第二至四點約定申請人即上訴人要求中止契約
      時山基公司須通知被上訴人，並優先將應退費金額用以償
      還申請人貸款之餘額，若因山基公司之因素而導致申請人
      要求中止契約或拒付剩餘之貸款本金時，山基公司願無條
      件就所收取貸款之範圍，償還申請人在被上訴人之貸款餘
      額，該協議之法律效果，實與山基公司以61,899元之價格
      ，將其對於上訴人應收之電信服務費之債權讓與被上訴人
      ，且依照上開合作協議書第肆大點第四點約定，若因可歸
      責山基公司之事由導致消費者即上訴人解約時，貸款餘額
      應由山基公司負責清償，顯見山基公司與上訴人間業已成
      立一「以可歸責於山基公司之事由終止與山基公司之契約
      」為停止條件之債務承擔契約，如上訴人以可歸責於山基
      公司之事由終止契約，且尚積欠被上訴人貸款時，山基公
      司應無條件承擔上訴人對於被上訴人所負之貸款債務，且
      承擔範圍以山基公司收取之貸款範圍為限。依民法第300
      條之規定，上訴人對被上訴人所負之債務已移轉予山基公
      司，上訴人已非債務人，應免給付義務。
（四）被上訴人明知山基公司從事多層次傳銷曾有退貨糾紛，且
      於94年7 月間即知山基公司財務與營運出現問題，卻仍繼
      續承接山基公司之信用貸款業務，幫助山基公司取信於大
      眾，而使上訴人受害，可見被上訴人與山基公司顯有共同
      詐欺之嫌，且山基公司已於95年初無預警惡性倒閉（疑似
      吸金詐騙案，目前由臺灣臺北地方法院檢察署95年度他字
      第5989號案件偵查中），未再依約提供上訴人通話服務之
      事實，上訴人自得依民法第264 條第1 項之規定，在山基
      公司未繼續提供商品服務時，行使同時履行抗辯權，拒絕
      給付價金，並得以此事由對抗被上訴人。
    等語置辯。原審為上訴人敗訴之判決，上訴人不服提起上訴
    ，並聲明：（一）原判決廢棄。（二）被上訴人在第一審之
    訴駁回。
四、兩造不爭執事項：
（一）上訴人向山基公司購買「3G省錢專案」，由山基公司之服
      務人員辦理向被上訴人申請分期貸款71,976元，約定借款
      期限24期，以每月為一期攤還本金，若不按月攤還本金即
      喪失分期清償之期限利益，並應按年息18.25%計算違約金
      ，上訴人尚有本金59,980元及自94年12月26日起按前開方
      式計算違約金未給付。
（二）被上訴人與山基公司在94年2 月21日有簽訂合作協議書，
      於其中第肆大點「誠信原則」中第四點約定：若因山基公
      司之因素而導致申請人要求終止契約或拒付剩餘之貸款本
      金時，山基公司願無條件就所收取得貸款範圍償還申請人
      在被上訴人所貸款之餘額。
（三）被上訴人就上訴人所申辦之貸款實際撥付61,900元給山基
      公司。
（四）山基公司從95年1 月起即未提供電信服務，上訴人並於95
      年12月間寄發存證信函予山基公司，為終止契約之意思表
      示。
五、被上訴人主張之上開情事，業據其提出小額信用貸款申請書
    、契約書及攤還收息記錄查詢為證，上訴人除上開不爭執之
    事項不予爭執外，惟否認被上訴人之上開主張，並以上揭情
    詞為辯，是被上訴人可否以山基公司停止服務為由拒付被上
    訴人分期貸款餘額，厥為本件重要之爭執。經查：
（一）查上訴人於94年7 月間與山基公司締約，向其購買「3G省
      錢專案」服務，約定價金由上訴人於締約同時向被上訴人
      申請辦理貸款後，由被上訴人逕給付予山基公司之事實，
      為兩造所不爭執，則本件於上訴人與山基公司間成立電信
      服務購買契約，另上訴人向被上訴人申請辦理貸款，並委
      請被上訴人逕向山基公司給付，是於兩造間亦成立授信契
      約，先此敘明。
（二）上訴人雖以：被上訴人於簽立兩契約當時並無提供契約審
      閱期間，上訴人確未就其中條款進行審閱，且貸款過程中
      被上訴人並未親臨對保，其過程瑕疵連連等情，因而為該
      分期付款契約違反消保法第11條、第11條之1 、第12條之
      規定，應為無效之抗辯。惟查，兩造契約之條款係被上訴
      人為與不特定多數申請小額信用貸款分期付款之消費者訂
      立同類契約之用，所提出預先擬定之契約條款，依消保法
      第2 條第7 款、第9 款規定，固屬定型化契約條款及定型
      化契約，惟企業經營者在定型化契約中所用之條款，應本
      平等互惠之原則。又按企業經營者與消費者訂立定型化契
      約前，應有30日以內之合理期間供消費者審閱全部條款內
      容。違反前項規定者，其條款不構成契約之內容。但消費
      者得主張該條款仍構成契約之內容。又定型化契約中之條
      款違反誠信原則，對消費者顯失公平者，無效。定型化契
      約中之條款有下列情形之一者，推定其顯失公平：一違反
      平等互惠原則者。二條款與其所排除不予適用之任意規定
      之立法意旨顯相矛盾者。三契約之主要權利或義務，因受
      條款之限制，致契約之目的難以達成者。消保法第11條第
      1 項、第11條之1 第1 項、第2 項、第12條分別定有明文
      。故定型化契約之約款，如有違反上開消保法第11條第1
      項、第11條之1 第1 項、第2 項、第12條之規定，其條款
      不構成契約之內容或為無效。而定型化契約中之定型化契
      約條款，全部或一部無效或不構成契約內容之一部者，除
      去該部分，契約亦可成立者，該契約之其他部分，仍為有
      效。但對當事人之一方顯失公平者，該契約全部無效。消
      保法第14條亦明文規定。查本件兩造間存在授信契約，契
      約之目的在信用之授與及清償，系爭申請書上之定型化條
      款，縱有違反違反誠信原則，對消費者顯失公平之情事，
      或審閱期間不足情事，但除去該條款，顯並不影響契約目
      的之達成，契約仍可成立，是應僅生相關條款無效與否之
      問題，尚不致使系爭授信契約歸於無效，是上訴人上開抗
      辯，容有誤會，不足採取。
（三）被上訴人雖主張：上訴人與山基公司間之購買契約及兩造
      間契約係屬二分別獨立之契約，上訴人不得以其得對抗山
      基公司之事由對抗被上訴人等情，惟為上訴人所否認。經
      查：
  １、於分期付款買賣，如企業經營者為提升無力購買之消費者
      之慾望，並強化其對價金債權之受償，乃居間介紹金融機
      構，由企業經營者處可直接取得金融機構之申請貸款表格
      ，或以金融機構之貸款條件、貸款金額為其廣告之內容者
      ，其與金融機構就該交易於經濟上實存在一緊密關係，結
      合成一體進行營業活動，共同獲取利益。德國、日本及美
      國法院鑒於將經濟上處於一體關係之交易，以契約書分離
      為買賣契約與消費借貸契約，並由貸與人自身主張因此而
      生對貸與人有利之效果，乃有違誠信原則。蓋允許將被分
      離之買方的立場置於較未被分離之狀態更為不利之立場，
      應為法所不允許，且消費者之價金業已支付但未能獲得服
      務，應認該二契約互有履行及效力上之牽連關係，消費者
      得以對抗企業經營者之事由對抗金融機構，始符誠信原則
      。嗣日本更於其「割賦販賣法」第304 條之4 明文規定「
      購買人依第2 條第3 項第1 款或第2 款所定分期付款購入
      斡旋購買方法購入指定商品，且受．．．付款請求時，得
      以就該指定商品之販賣，對依分期付款購入斡旋買賣該商
      品之販賣業者所生事由，對抗請求付款之分期付款購入斡
      旋業者。」，德國亦於其1991年1 月1 日生效之消費者信
      用（或譯為融資）法（Das Verbraucherkreditgesetz）
      將上開原本以德國民法第242 條所定之誠信原則為適用依
      據之抗辯延伸，明文規定於第9 條第3 項：「消費者依基
      於結合之買賣契約所生之抗辯，就得對賣方拒絕自己之支
      付的權限內，得拒絕清償信用供與額。」（參見楊淑文撰
      ，消費者保護法關於定型化規定在實務上之適用與評析，
      收錄於氏著新型契約與消費者保護法，1999年5 月版，第
      172-173 頁；陳洸岳撰，信用卡交易中之抗辯的接續，國
      科會88學年度專題研究報告。），使消費者基於原因關係
      （如購買契約）所得主張之抗辯，對於具經濟上同一性之
      消費借貸契約之貸與人，亦得行使及主張。
  ２、被上訴人與山基公司於94年2 月21日有簽訂合作協議書，
      約定消費者向山基公司購買學習課程、產品等相關專案時
      ，得以零利率之分期條件向被上訴人申請融資貸款，但山
      基公司須給付被上訴人14% 的帳戶管理費等情，有合作協
      議書之影本1 件在卷可參（見本院卷第57-60 頁）。又上
      訴人於94年7 月間向山基公司購買「3G省錢專案」時，山
      基公司即以被上訴人貸款之條件、金額為廣告內容，並經
      由其業務人員之推銷、介紹、提供向被上訴人申請辦理貸
      款之表格，上訴人始同時向被上訴人申辦24期分期付款貸
      款71,976元，貸款指定用途用以支付上開價金，該貸得款
      項未經上訴人即由被上訴人扣除14% 帳戶管理費後，於嗣
      後撥付61,900元予山基公司之事實，業據上訴人陳明，並
      為被上訴人所不爭執，足見本件山基公司為刺激、提升消
      費者之慾望，並強化其對價金債權之受償，乃以被上訴人
      之貸款條件、貸款金額為其廣告之內容，居間介紹被上訴
      人為授信，且直接提供被上訴人申請貸款表格予上訴人，
      並限定該貸款僅得用以支付向山基公司購買物品或服務之
      價金，就上訴人所貸71,976元中，被上訴人以帳戶管理費
      名義取得14% 金額，山基公司則取得餘款61,900元，其與
      被上訴人間實存在一緊密關係，於經濟上結合成一體進行
      營業活動，透過彼此之合作依存關係而共同獲取利益，於
      經濟上有其一體性。又山基公司與被上訴人之合作協議書
      第肆大點誠信原則中第四點約定：「若因乙方（按指山基
      公司）之因素導致申請人要求中止契約或拒付剩餘之貸款
      本金時，乙方願無條件就所收取貸款之範圍，償還申請人
      在甲方（按指被上訴人）所貸款之餘額。」，此有上開合
      作協議書可稽，是兩造間及山基公司與被上訴人間之契約
      均載有涉及他方之契約內容，除足徵被上訴人與山基公司
      經濟上之緊密關係外，亦得見被上訴人顯充分知悉上訴人
      與山基公司之締約內容，而得正確評估貸款風險。且本件
      係被上訴人與山基公司合作，藉由授與信用與上訴人，並
      限定該信用僅得用以支付向山基公司購買物品或服務之價
      金，係以被上訴人為中心而相互結合之契約關係，已與債
      權關係因欠缺公示外觀，為維護交易安全，而必須承認債
      務人之抗辯中斷（即僅具相對性）之情形有間，故本件自
      不得過度固守於各該契約形式上之獨立性，致有失公平及
      消費者之保護。基於被上訴人與山基公司有前述經濟上一
      體性之緊密關聯，於經濟上結合成一體進行營業活動，共
      同獲取利益，並無為維護交易安全而必須承認債務人之抗
      辯中斷之情形，且為消費者之上訴人價金業已支付但未能
      獲得服務之立場，應參考上述日本與德國之立法例作為法
      理，依債權關係之誠信原則，創設消費者之抗辯權，使二
      契約互有履行及效力上之牽連關係，上訴人應得以對抗山
      基公司之事由對抗被上訴人。
  ３、又上開小額信用貸款申請書上申請人聲明書欄第3 條第1
      款雖約定：「申請人（即上訴人）瞭解並同意申請人與山
      基電信（下稱「申請人指定受款廠商」）如有任何債權債
      務糾紛或其他法律上責任，概與貴行（指被上訴人）無關
      。．．．因此，如商品或服務發生任何爭議、有瑕疵或申
      請人指定受款廠商不履行債務或停止提供商品或服務，申
      請人應向申請人指定受款廠商主張權利，並不得以此作為
      拒繳任何應付貸款款項之抗辯。」等字句，惟被上訴人與
      山基公司既於經濟上結合成一體進行營業活動，透過彼此
      之合作依存關係而共同獲取利益，應認該二契約互有履行
      及效力上之牽連關係，消費者得以對抗企業經營者之事由
      對抗金融機構，始符誠信原則，有如前述，則被上訴人上
      開事先印製擬與不特定多數申請分期付款之消費者訂立同
      類契約所用之契約條款，將辦理授信之消費者地位置於較
      未被分離之狀態更為不利之立場，並由貸與人自身主張因
      此而生對貸與人有利之效果，乃有違誠信原則，且對消費
      者顯失公平。是上開約款，違反消保法第12條之規定，應
      為無效。
（四）查山基公司自95年1 月間起即未提供服務予上訴人一節，
      業據上訴人陳明，並為被上訴人所不爭執，而上訴人並於
      95年12月1 日以存證信函對山基公司為終止契約之意思表
      示，並經山基公司於95年12月1 日收受等情，亦有存證信
      函及掛號回執各1 件附卷可稽（見本院卷第134 至136 頁
      ），則上訴人自得以山基公司未依約提供服務，並其業已
      對山基公司終止契約為由，對山基公司拒絕給付價金，並
      得執之對抗被上訴人。
六、綜上所述，上訴人抗辯因山基公司未依約提供服務，其業已
    終止契約，並得以之對抗被上訴人而拒付貸款餘額等情，堪
    可採信，被上訴人主張兩造契約與上訴人、山基公司間購買
    契約係二分別獨立之契約，上訴人不得執其得對抗山基公司
    之事由對抗被上訴人等情，為不足採。從而，被上訴人本於
    消費借貸之法律關係，請求上訴人給付借款59,980元，及自
    94年12月26日起至清償日止，按年息18.25%計算之違約金，
    為無理由，不應准許。原審判命上訴人給付，並依職權為假
    執行之宣告，自有未洽。上訴意旨指摘原判決不當，求予廢
    棄改判，為有理由。自應由本院予以廢棄改判，如主文第2
    項所示。
七、本件事證已臻明確，兩造其餘攻擊防禦方法及舉證，經本院
    審酌後，或與本件之爭執無涉，或對本件判決結果不生影響
    ，爰不一一論述，併此敘明。
八、本件第一審裁判費1,000 元、第二審裁判費1,500 元均應由
    被上訴人負擔，爰確定如主文第三項所示。
九、據上論結，本件上訴為有理由，依民事訴訟法第436 條之32
    第2 項、第450 條、第78條，判決如主文。
中　　華　　民　　國　　96　　年　　8 　　月　　28　　日
                  民事第二庭審判長法官　梁宏哲
                                  法官  潘長生
                                  法官  鍾啟煌
以上正本係照原本作成
不得上訴
中　　華　　民　　國　　96　　年　　8 　　月　　28　　日
                                書記官　李威賜
